【裁判字號】    89,訴,916
【裁判日期】    900711
【裁判案由】    合作社法
【裁判全文】
高雄高等行政法院判決                              八十九年度訴字第九一六號
                              .
    原      告  甲○○
    被      告  雲林縣政府
    代  表  人  乙○○  縣長
    訴訟代理人  丙○○
右當事人間因合作社法事件，原告不服內政部中華民國八十九年十月十九日台八九內
訴字第八九○六六○六號再訴願決定，提起行政訴訟。本院判決如左：
    主  文
原告之訴駁回。
訴訟費用由原告負擔。
    事  實
一、事實概要：
緣原告申請於雲林縣元長鄉境內籌組鹿寮合作農場，因被告認元長鄉境內業有北港、
山內聯合社區、龍岩社區及新吉等四家已立案之合作農場，原告申請籌組設立之合作
農場與前揭已立案合作農場之業務區域明顯重疊，且無其特殊性與必要性，與合作社
法施行細則第三條規定有違，乃以民國（下同）八十八年九月十八日八八府社合字第
八八○○○八六七○五號函否准原告之申請，原告不服，提起訴願及再訴願均遭決定
駁回，遂提起本件行政訴訟。
二、兩造聲明：
（一）原告未於言詞辯論期日到場，據其所具之起訴狀聲明求為判決：再訴願、訴願
      決定及原處分均撤銷。
（二）被告聲明求為判決：駁回原告之訴。
三 、兩造之爭點：
甲、原告主張之理由：
原告未於言詞辯論期日到場，據其所具書狀陳述如左：
（一）按「本法施行細則，由內政部定之。」「本細則依合作社法（以下簡稱本法）
      第七十六條之規定制訂之。」「本法及本細則所稱主管機關，在縣市為縣市政
      府，院轄市為市政府社會局，省為合作事業管理處、社會處或建設廳，中央為
      內政部。」「合作社之設立，以社員能實行合作之範圍為準。在同一能實行合
      作之範圍內，非有特殊情形，呈經主管機關核准，不得設立二以上同一業務之
      合作社。」合作社法第七十六條、同法施行細則第一條、第二條、第三條定有
      明文。本件申請設置之合作社係為從事產業建立特有產銷體系，並因應產製儲
      銷聯線作業及自有農產品加工系統，故原告申請籌組鹿寮合作農場具有必要性
      及特殊性。
（二）合作社法施行細則第三條，係屬委任立法之法規命令，與公平交易法獨占業務
      有違，又大法官謂增加法律之限制，為根本大法所不容許，應具體明確列舉，
      以保障民眾法律之前所享受之公平利益，而合作社法施行細則第三條規定則違
      反中央法規標準法第五條第一項人民之權利義務應以法律定之之規定。
乙、被告主張之理由：
（一）原告於嘉義縣元長鄉境內申請籌組鹿寮合作農場，經查元長鄉境內業有北港、
      山內聯合社區、龍岩社區、新吉等四家立案之合作農場，復查合作社法施行細
      則第三條規定：「合作社之設立，以社員能實行合作之範圍為準，在同一能實
      行合作之範圍內非有特殊情形呈經主管機關核准不得設立二以上同一業務之合
      作社」。準此，依上述規定被告遂以八十八年九月十八日八八府社合字第八八
      ○○○八六七○五號函復原告，因所請設立之業務區域範圍重疊，核與合作社
      法施行細則第三條規定不符，礙難照准。
（二）又查原告所稱特有產銷體系之「蔬菜產銷班」及「水稻產銷班」均為元長鄉農
      會轄下組織，彼等本可經由所屬農會或加入前揭所載四家已立案合作農場取得
      服務，以解決場員農產品產銷之問題，原告陳述籌組鹿寮合作農場具有必要性
      及特殊性似過於牽強。且蔬菜與水稻產銷性質不同，所需服務各異，相互合作
      之範圍有限，核與前揭合作社法施行細則第三條第二項規定「在同一能實行合
      作之範圍內」之要件不符。且原告所謂因應產製儲銷聯線作業及自有農產品加
      工系統等語，據其檢附之工廠登記證，該加工廠從事胚芽米、糙米、白米、花
      生仁及蒜瓣之加工，設若產銷業務適與加工業務產生利害衝突，則如何行實行
      合作之目的。
（三）又查合作社法於三十七年十二月十五日及三十九年六月三日經總統公布修正，
      合作社法第七十六條規定「本法施行細則由內政部定之。」合作社法施行細則
      第一條則規定：「本細則依合作社法（以下簡稱本法）第七十六條之規定制訂
      之」，同法第二條「本法及本細則所稱主管機關，在縣市為縣市政府‧‧‧‧
      ‧‧。」本件被告依合作社法及合作社法施行細則相關規定所為之行政處分並
      無違憲及不當之處。
    理  由
一、原告經合法通知未於言詞辯論期日到場，核無行政訴訟法第二百十八條準用民事
    訴訟法第三百八十六條所列各款情形，爰依被告聲請由其一造辯論而為判決，合
    先敘明。
二、按合作社法第八條規定：「合作社非有七人以上，不得設立」，同法第九條係規
    定關於合作社設立之程序及登記之事項，另同法第十條則規定：「主管機關接到
    前條呈請後，應於十五日內為准否之批示」，足見合作社之設立係採許可主義，
    並非符合該法第八條、第九條之規定，即可登記成立，其既係採許可主義，主管
    機關自應本於職權，審酌合作社設立之目的，而為准否設立之決定，其審查之範
    圍不以申請設立登記所提要件有無瑕疵為限，自屬當然（前行政法院七十三年度
    判字第一三九六號判決參照）。
三、本件原告因向被告申請於雲林縣元長鄉境內籌組鹿寮合作農場，而經被告以元長
    鄉境內業有北港、山內聯合社區、龍岩社區及新吉等四家已立案之合作農場，原
    告申請籌組設立之合作農場與前揭已立案合作農場之業務區域明顯重疊，且無其
    特殊性與必要性，與合作社法施行細則第三條規定有違，予以否准等情，業經被
    告陳明在卷；而原告提起本件訴訟無非以原告申請籌組鹿寮合作農場具有其必要
    性及特殊性；及被告否准原告請求所依據之合作社法施行細則第三條規定，係屬
    委任立法之法規命令，有違反中央法規標準法第五條第一項人民之權利義務應以
    法律定之及公平交易法之規定云云，資為爭執。爰分述如下：
（一）按干涉人民自由與權利之措施，並不以法律之直接依據為限，即基於法規命令
      亦得為之，但法規必須有法律之授權，且此項授權之內容、目的、及範圍應於
      法律中加以規定（司法院釋字第三一三號解釋參照）。而合作社法施行細則係
      內政部依據合作社法第七十六條之授權所制定，此觀合作社法施行細則第一條
      規定自明；故合作社法施行細則性質上係屬行政機關基於法律授權所訂定之法
      規命令，參諸司法院釋字第三六七解釋理由書：「．．．．．．如法律之授權
      涉及限制人民自由權利者，其授權之目的、範圍及內容符合具體明確之條件時
      ，亦為憲法之所許。．．．．．．若法律僅概括授權行政機關訂定施行細則者
      ，該管行政機關於符合立法意旨且未逾越母法規定之限度內，自得就執行法律
      有關之細節性、技術性之事項以施行細則定之，惟其內容不能牴觸母法或對人
      民之自由權利增加法律所無之限制。」之意旨，關於合作社法施行細則第三條
      第一項「合作社之設立，以社員能實行合作之範圍為準。」之規定，旨在貫徹
      合作社法第一條之意旨，期社員能在實行合作之範內，發揮互助合作，相互扶
      持之精神，以共同經營方法，達成增進社員經濟利益與生活改善之目的；其第
      二項所為「在同一能實行合作之範圍內，非有特殊情形，呈經主管機關核准，
      不得設立二以上同一業務之合作社。」之規定，其意旨則在維護合作社一定之
      經濟規模，保護合作社之生存發展，避免在同一組織區域內，有眾多同一業務
      之小型合作社，造成資源分散，規模不經濟之現象，以致影響合作社增進社員
      經濟利益與生活改善之目的。其訂定源於母法（即合作社法）之概括授權，且
      未於前述許可登記之要件下而採更嚴格的要求，僅係就執行合作社法所為之細
      節性、技術性事項之規定，且此規定並未逾越母法之立法目的，仍在母法授權
      範圍內而為規範，符合授權明確性原則，且未對人民之自由權利增加法律所無
      之限制。故合作社法施行細則第三條規定，與法律保留原則並無違背，原告主
      張合作社法施行細則第三條規定有違中央法規標準法第五條第一項之規定云云
      ，即無可採。
（二）又按合作社法施行細則第三條係規定：「合作社之設立，以社員能實行合作之
      範圍為準。在同一能實行合作之範圍內，非有特殊情形，呈經主管機關核准，
      不得設立二以上同一業務之合作社。」而依上開所述，行政機關對於符合設立
      要件之合作社仍須審酌各種情狀之需要，而為許可之准駁，故合作社法施行細
      則第三條雖就行政機關於核准時雖設立某些條件，惟此等條件仍在合作社法之
      立法目的之範圍內，其最終目的係在滿足保護合作社之生存發展，避免在同一
      組織區域內，有眾多同一業務之小型合作社，造成資源分散，規模不經濟之現
      象，以致影響合作社增進社員經濟利益與生活改善之目的；而符合此等條件者
      ，主管機關即應准予設置；故合作社法施行細則第三條規定，不僅與公平交易
      法所規範之獨占情形不同且無涉，是原告執公平交易法關於禁止事業獨占之規
      定為爭執，自無可採。
（三）再按關於合作社場是否許可設立之審查，台灣省政府訂有台灣合作社場籌備許
      可及設立登記審查要點，此要點中第六點規定：「合作社（場）應有必須之業
      務設備。住宅及建築物公用合作社應具備五十戶以上之建地。合作農場除山坵
      地區外，應具備五十公頃以上之毗連耕作土地。」另第十一點則規定：「合作
      社場業務需符合下列條件：‧‧‧‧‧‧（四）與其他社場業務無衝突者。‧
      ‧‧‧‧‧。」故此要點為規範行政機關於審查合作社場許可及設立登記時行
      為的標準，係為執行合作社法而訂定之行政規則，依據司法院釋字第三六三號
      解釋：「地方行政機關為執行法律，得依其職權發布命令為必要之補充規定，
      惟不得與法律牴觸。」，而上述要點第六點及第十一點是為落實合作社法之立
      法目的，即滿足保護合作社之生存發展，避免在同一組織區域內，有眾多同一
      業務之小型合作社，造成資源分散，規模不經濟之現象，以致影響合作社增進
      社員經濟利益與生活改善之目的而訂定，故此要點並未增加法律所無之限制，
      仍符合法律之立法目的，爰予援用。經查本件原告與其他申請人共七人於八十
      八年七月間提出申請書及農業合作社籌組計畫書向被告申請設立雲林縣鹿寮合
      作農場，有申請書及農業合作社籌組計畫書附卷可稽；而依其籌組計畫書所載
      之籌組緣由，系爭合作農場之籌設係為正視農藥殘留問題，然關於系爭合作農
      場與其籌組緣由之農藥殘留問題之關係，於該籌組計畫書中則完全未敘及；而
      原告雖主張因應產製儲銷聯線作業及自有農產品加工系統，原告所申請設立之
      雲林縣鹿寮合作農場具有必要性及特殊性，然亦僅於再訴願時提出工廠登記證
      為證，然依該工廠登記證之記載，該加工廠係從事胚芽米、糙米、白米、花生
      仁及蒜瓣之加工，實難因此而謂有其設立之必要性及特殊性，更與其籌組緣由
      所稱之正視農業殘留問題無涉；再查雲林縣元長鄉境內已有北港、山內聯合社
      區、聯合社區及新吉四家已立案之合作農場，而其主營業務包含生產、供給、
      運銷、消費、利用、公用等項，有雲林縣合作社場名冊附訴願卷可稽，而就原
      告所稱推行產銷一元化，配合政策共同運銷等設立雲林縣鹿寮合作農場之經營
      宗旨觀之，其所稱特有產銷體系之「蔬菜產銷班」及「水稻產銷班」均為元長
      鄉農會轄下組織，已據被告陳明在卷，自可經由所屬農會或加入前揭所載四家
      已立案合作農場取得服務，以解決場員農產品產銷之問題；且蔬菜與水稻產銷
      性質不同，所需服務各異，相互合作之範圍有限，亦與前揭合作社法施行細則
      第三條第二項規定「在同一能實行合作之範圍內」之要件有間。故原告所申請
      設立之雲林縣鹿寮合作農場，不僅其所申請合作之事項其合作之範圍有限，且
      其申請合作之事項與其他已立案之合作農場重疊，並無何特殊性與必要性，核
      與合作社法設立合作農場之目的不合甚明，故原告主張其申請設立雲林縣鹿寮
      合作農場有其必要性與特殊性，自無可採。
四、綜上所述，原告申請設立之雲林縣鹿寮合作農場，其申請合作之事項與其他已立
    案之合作農場重疊，且無其必要性與特殊性，並其申請合作之事項其能合作之範
    圍亦屬有限，而依前開所述，合作社之設立係採許可主義，故被告參酌合作社法
    施行細則第三條及台灣合作社場籌備許可及設立登記審查要點之規定，認原告申
    請設立之雲林縣鹿寮合作農場與合作社法許可設立合作農場之意旨不合，而為否
    准設立之處分，於法自無違誤，訴願及再訴願決定，遞予駁回，亦無不合；原告
    提起本件訴訟，求為撤銷，為無理由，應予駁回。
五、至原告另併列台灣省政府為被告部分，則經本院另以裁定駁回之，併此敘明。
六、據上論結，本件原告之訴為無理由，依行政訴訟法第一百九十五條第一項後段、
    第九十八條第三項前段、第二百十八條、民事訴訟法第三百八十五條第一項前段
    ，判決如主文。
中      華      民      國      九十    年      七      月      十一    日
                                高雄高等行政法院第一庭
                                            審判長法官  陳光秀
                                            法      官  呂佳徵
                                            法      官  楊惠欽
右為正本係照原本作成。
如不服本判決，應於判決送達後二十日內向本院提出上訴書狀，其未表明上訴理由者
，應於提起上訴後二十日內向本院提出上訴理由書（須按對造人數附繕本）；如於本
判決宣示或公告後送達前提起上訴者，應於判決送達後二十日內補提上訴理由書（須
附繕本）。未表明上訴理由者，逕以裁定駁回。
提起上訴應預繳送達用雙掛號郵票七份（每份三十四元）。
中      華      民      國      九十    年      七      月      十一    日
                                            法院書記官  藍亮仁


司法院資訊處製作；財團法人民間司法改革基金會備份。
